【裁判字號】    90,訴,45
【裁判日期】    900611
【裁判案由】    廢棄物清理法
【裁判全文】
臺灣嘉義地方法院刑事判決                              九十年度訴字第四五號
    公  訴  人  臺灣嘉義地方法院檢察署檢察官
    被      告  戊○○
                乙○○
                丁○○
    右  三  人
    選任辯護人  吳紹雄
右列被告因違反廢棄物清理法案件，經檢察官提起公訴（八十九年度偵字第六八八０
號），本院判決如左：
    主  文
戊○○、乙○○、丁○○均無罪。
    理  由
一、公訴意旨略以：被告戊○○未依規定領有廢棄物清除、處理許可證或核備文件，
    竟於民國八十九年十一月二十日，以每車新台幣六百元之價錢，僱用亦無上開許
    可證或核備文件之被告乙○○，二人基於共同犯意之聯絡，清運營建廢棄物，並
    將廢棄物傾倒於未經主管機關許可之被告丁○○所提供之嘉義縣民雄鄉○○村○○路○段福安段九七一地號土地（所有權人為被告丁○○之妻鄭金碧）堆置。嗣
    於同年月日下午五時三十分許，為警查獲正在上址傾倒廢棄物之被告乙○○，因
    認被告戊○○、乙○○共同涉有廢棄物清理法第二十二條第二項第四款之罪嫌；
    而被告丁○○則涉有同法第二十二條第二項第三款之罪嫌。
二、按犯罪事實應依證據認定之，無證據不得推定其犯罪事實；又不能證明被告犯罪
    者，應諭知無罪之判決；刑事訴訟法第一百五十四條、第三百零一條第一項分別
    定有明文。次按認定不利於被告之事實，須依積極證據，苟積極證明不足為不利
    於被告事實之認定時，即應為有利於被告之認定，更不必有何有利之證據，最高
    法院三十年上字第八一六號著有判例。又按廢棄物清理法第二十二條第二項第四
    款係規定，未依廢棄物清理法第二十條規定領有廢棄物清除、處理許可證或核備
    文件，從事廢棄物貯存、清除、處理，或未依廢棄物清除、處理許可證或核備文
    件內容貯存、清除、處理者，處一年以上五年以下有期徒刑，得併科一百萬元以
    下罰金；而同條項第三款係以：未經主管機關許可，提供土地回填、堆置廢棄物
    者為其刑事處罰之要件，是二者所應處罰之對象，乃係未依廢棄物清理法第二十
    條規定領有廢棄物清除、處理許可證或核備文件，從事廢棄物貯存、清除、處理
    ，或未依廢棄物清除、處理許可證或核備文件內容貯存、清除、處理，以及未經
    主管機關許可，提供土地回填、堆置廢棄物。而廢棄物清理法所指之廢棄物，依
    同法第二條規定：本法所稱廢棄物，分為二種，一為：一般廢棄物，一為：事業
    廢棄物。前者包括垃圾、糞尿、動物屍體或其他非事業機構所產生足以污染環境
    衛生之固體或液體廢棄物；後者則有事業廢棄物包括有害廢棄物，即由事業機構
    所產生具有毒性、危險性，或其濃度或數量足以影響人體健康或污染環境之廢棄
    物以及一般事業廢棄物，即由事業機構所產生有害事業廢棄物以外之廢棄物。另
    建築廢棄物與營建廢棄土不同，所謂建築廢棄物，係指營建或拆除建築廢棄物或
    其他工程產生之廢棄物，例如施工所附帶產生之金屬屑、玻璃碎片、塑膠類、木
    屑、竹片、紙屑、瀝青等廢棄物，此為事業廢棄物貯存、清除處理方法及設施標
    準第二條第六款所規範之對象，故清除機構欲從事該等廢棄物之清運，自須依廢
    棄物清理法第二十條規定，先向地方主管機關申請核發許可證後始得為之；至於
    營建廢棄土（或稱營建工程剩餘土石方），包含建築工程、公共工程及建築物拆
    除工程施工所堆放產生之剩餘土石方、磚瓦、混凝土塊等而言，其處理之方式係
    依據內政部訂頒之「營建棄土處理方案」及臺灣省政府訂定之「臺灣省公共工程
    廢棄土處理要點」、「臺灣省建築廢棄土處理要點」之規範辦理，因此，在其未
    被違法棄置或造成環境污染前，均不以廢棄物論，因此，營建廢棄土之清除與堆
    置，尚非廢棄物清理法所規範之對象（環保署八十五年四月十八日八五環署廢字
    第一一六六八號函參照）。
三、本件公訴人認被告戊○○、乙○○共同涉有廢棄物清理法第二十二條第二項第四
    款罪嫌；被告丁○○涉有同法第二十二條第二項第三款罪嫌，無非係以由現場照
    片、嘉義縣環保局稽查工作紀錄表可看出被告戊○○係自行清運廢棄物，與其所
    承包之工程契約內容無關，而被告丁○○明知被告戊○○所堆置者為廢棄物，而
    仍出借土地讓其堆置為依據。訊據被告戊○○、乙○○、丁○○固均坦承由被告
    戊○○向被告丁○○商借被告丁○○之妻鄭金碧所有位於上址之土地，並僱請被
    告乙○○駕駛大貨車，將被告丁○○因承包德寶營造股份有限公司位於嘉義市○○路牛稠溪橋至忠孝二街共同管道土方工程（下簡稱德寶營造忠孝路工程）所挖
    出之土方，載運至上開土地堆置之事實，並有現場照片五張、嘉義縣環境保護局
    稽查工作紀錄表影本一份、嘉義縣大林地政事務所土地所有權狀影本一份附於偵
    查卷可資佐證。惟被告戊○○、乙○○、丁○○三人均堅決否認有何上開違反廢
    棄物清理法之犯行，被告戊○○辯稱：其非經營廢棄物貯存、清除或處理業務之
    機構，其係因承包德寶營造忠孝路工程，挖除土方，因該工程其他地區尚未開挖
    ，無法立即依合約回填，而工程地點亦位於交通要道，無處暫放，因此，向其同
    宗兄弟即被告丁○○暫借上開土地堆放挖出之土方。堆置在上開土地之土方，確
    係因上開工程施工所開挖之土方，工程施工處所挖出之土方，因位近溪邊，顏色
    很深，且挖出後之土方原即含有磚塊及建築廢棄物，因此，其嗣後尚須依照工程
    合約，將挖出之土方處理過後，才可回填等語；被告乙○○則辯稱：係被告戊○○僱其載運上開工程開挖之土方至上開土地堆置，其不知所載運者是否為廢棄物
    ，與被告戊○○並無犯意聯絡，且其亦非經營廢棄物貯存、清除或處理業務之機
    構等語；被告丁○○則辯稱：其與被告戊○○為同宗兄弟，因其妻所有之上開土
    地位置距離被告戊○○所承包之上開工程施工地點甚近，運送方便，所以暫借被
    告戊○○暫放挖出之土方，其亦不知被告戊○○所挖出者是否為廢棄物等語。經
    查：
  （一）被告戊○○、乙○○雖均辯稱：其等非屬公、民營廢棄物清除、處理機構之
        人，與廢棄物清理法第二十二條第二項第四款之構成要件不符，自難以該罪
        相繩云云。查被告戊○○係以其所經營之新德開發企業行名義，承包德寶營
        造忠孝路工程，並僱請被告乙○○運送該工程所挖出之土方之情，除據被告
        戊○○、乙○○供述在卷外，並經證人即上開工程之工地主任甲○○、證人
        即上開工程之現場工程師庚○○到庭證述明確（見本院卷第四六頁、第六三
        頁），復有工程承攬合約書影本一份在卷可佐（見本院卷第二五至二九頁）
        ，足見被告戊○○、乙○○分係承攬營造工程與從事汽車運輸之人，並非從
        事廢棄物貯存、清除或處理業務之事業機構。惟按廢棄物清理法第二十條前
        段規定：「公、民營廢棄物清除、處理機構經營廢棄物之貯存、清除或處理
        業務，應列明專業技術人員與貯存、清理、處理之工具、方法、設備及場所
        ，向地方主管機關申請核發許可證」。該條所稱之公、民營廢棄物清除、處
        理機構，係指擬經營廢棄物清除、處理業務者。其規範對象係對任何有意願
        經營廢物清除、處理業務之機構及人民，並非指已經申請取得各項許可證之
        公、民營廢棄物清除、處理機構而言。因此，廢棄物清理法第二十二條第二
        項第四款之規定，應包含取得許可證之廢棄物清除、處理機構及個人非法經
        營廢棄物貯存、清除、處理業務者（行政院環境保護署於八十九年八月三日
        （八九）環署廢字第○○四一六一七號函意旨參照）。再按廢棄物清理法第
        二十二條第二項第四款前段規定處罰擅自貯存、清除、處理廢棄物之行為，
        所指依同法第二十條規定領有許可證或核備文件，為阻卻違法之事由，非謂
        該款僅處罰公民營業者，否則一般人擅自清除廢棄物，無法處罰，當違本法
        為改善環境衛生、維護國民健康之旨（最高法院八十九年度台上字第四八一
        四號判決可資參照）。又按廢棄物清理法第二十條明定經營廢棄物之貯存、
        清除或處理業務之要件，一須公民營機構始得為之，二須向地方主管機關申
        請核發許可證。苟任何自然人或法人未以公民營機構之經營型態向地方主管
        機關申請核發許可證，即擅自從事廢棄物之貯存、清除或處理等行為，自應
        依同法第二十二條第二項第四款規定處罰。是被告被告戊○○、乙○○雖非
        已經申請取得各項許可證之公、民營廢棄物清除、處理機構，惟揆諸上開說
        明，廢棄物清理法第二十二條第二項第四款之適用對象，並不限於已經取得
        各項許可證之公、民營處理機構，尚及於清除、貯存、處理廢棄物之個人，
        是被告戊○○、乙○○此部分之辯解，並非可採。
  （二）被告戊○○、乙○○及丁○○均辯稱：現場所暫時堆置者為日後尚須回填之
        工程土方，並非廢棄物等語。查被告戊○○承包上開工程，係於八十九年十
        一月十四日進場，於八十九年十一月十八日全面開挖，因施工期間開挖緩慢
        ，於八十九年十一月二十日為警查獲時，所挖出之土方約二百五十立方米（
        即二百五十方），卡車每車約載十二立方米，總共約挖出二十車左右，開挖
        之地點位處溪邊，所挖出之泥土顏色較深，且含有雜質，雜質主要為磚頭與
        木頭，比率約為六比四之情，業據證人庚○○、甲○○到庭證述明確（見本
        院卷第四七頁、第六四至六五頁）。而證人即負責本案現場稽查之嘉義縣環
        保局稽查員丙○○、嘉義縣民雄鄉公所清潔己○陳榮吉於本院審理時亦證稱
        ：現場查獲之土方均摻雜有磚塊、木頭等營建廢棄物，比例約為三分之一，
        在該些磚塊與木頭上均摻有泥土，現場沒看見未摻有泥塊者等語（見本院卷
        第四八頁）；另依卷附之現場照片觀之，現場堆置之廢土，確實呈黑色，有
        磚塊、水泥塊與木頭等物摻雜其中，該些磚塊、水泥塊與木頭等物，其上均
        沾有大量之黑色泥土，不似新廢棄之物，此有現場照片十張在卷可稽（見警
        卷第十至十二頁；本院卷第五五頁、五七頁），足見現場堆置之土方確實係
        由被告戊○○於其承包之工程施工地點挖出，並於挖出時即摻有磚塊、水泥
        塊與木頭等廢棄物者無疑。至上開嘉義縣環境保護局稽查工作紀錄表雖記載
        現場約有建築廢棄物三十多車，有該稽查工作紀錄表影本一份附於警卷可參
        （見警卷第七頁），與上開證人庚○○所為之證言，在數量上有所出入，惟
        上開稽查紀錄表之記載僅為現場稽查人員大略之估計，缺乏確切之依據，並
        非正確之數量，自難僅因此數量上之差異，遽認上開現場所堆置之土方，非
        被告戊○○由上開工程施作地點所挖出之土方。另依被告戊○○所承攬之工
        程內容，被告戊○○須先打入鋼板開挖，再做結構體，待結構體完成後，再
        回填，且依契約之內容，可就近回填土方，即用挖出來之土再回填，但須先
        作處理，且目前該工程部分已用原所挖出之土回填之情，業據證人甲○○、
        庚○○到庭證述明確（見本院卷第四六至四七頁），並有工程承攬合約書影
        本一份在卷（見本院卷第二九頁）可資佐證，顯見被告戊○○於上開工程中
        所挖出之土方，事後仍可作為回填之用，並非棄置不用，依前開說明，與廢
        棄物清理法所定之「廢棄物」定義有間。再者，本件在行政罰部分，原處分
        機關即嘉義縣民雄鄉公所原認被告戊○○堆置於上開土地之土方為建築廢棄
        物，因而據以裁罰被告戊○○、乙○○與被告丁○○之妻鄭金碧各銀元二萬
        元（合新台幣六萬元）之罰鍰，經被告戊○○等人向嘉義縣政府提出訴願後
        ，嘉義縣政府以原處分機關被告戊○○所堆置者為建築廢棄物或營建廢棄土
        未予查明，因而撤銷原處分，由原處分機關於一個月內另為適法之處分，原
        處分機關嗣後認定本案係道路工程挖土方先置於私人土地上再行回填之用，
        因而以被告丁○○之妻鄭金碧營建廢土回填、堆置土地上，影響環境衛生，
        行為初犯，情節輕微，違反廢棄物清理法第七條第一項第一款規定為由，依
        同法第二十三條第三款規定，處新台幣一千二百元之罰鍰，亦同本院上開認
        定，此有嘉義縣政府九十年四月三日九十府秘訴字第一一九四六號函與所附
        嘉義縣政府訴願決定書影本各一份、嘉義縣民雄鄉公所九十年五月二十四日
        九０清字第八六０七號函與所附違反廢棄物清理法案件告發單、違反廢棄物
        清理法案件告發單影本各一份在卷可查（見本院卷第八六至九一頁）。綜上
        ，被告戊○○、乙○○與丁○○所載運與暫時堆置者，與廢棄物清理法所規
        範之「廢棄物」定義，並非相合，被告戊○○、乙○○與丁○○所為，尚難
        以廢棄物清理法第二十二條第二項第四款與第三款之罪相繩。
四、綜上所述，被告戊○○、乙○○所為其等非屬公、民營廢棄物清除、處理機構之
    人，無廢棄物清理法第二十二條第二項第四款適用之辯解，雖非可採，惟本件被
    告戊○○向被告丁○○借用其妻鄭金碧所有之上開土地所堆置者，為將來作為回
    填用之營建廢棄土，並非廢棄物清理法所規範之廢棄物，顯難以廢棄物清理法第
    二十二條第二項第三款、第四款加以處罰。公訴人漏未斟酌此點，遽認被告戊○○、乙○○與丁○○三人分別涉有上開罪嫌，實有未洽。此外，本院復依職權查
    無其他積極證據足證被告戊○○、乙○○與丁○○三人涉有何公訴人所指之上開
    犯行，依前揭法條規定與說明，本件自屬不能證明被告戊○○、乙○○與丁○○
    三人犯罪，爰對其等均依法諭知無罪之判決。
據上論斷，應依刑事訴訟法第三百零一條第一項，判決如主文。
本案經檢察官陳美君到庭執行職務。
中      華      民      國    九十      年      六      月     十一     日
                                臺灣嘉義地方法院刑事第二庭
                                    法  官  林  坤  志
右正本證明與原本無異。
如不服本判決，應於判決送達後十日內向本院提出上訴狀( 應附繕本 )。
中      華      民      國    九十      年      六      月     十三     日
                        書記官  李  子  英


司法院資訊處製作；財團法人民間司法改革基金會備份。
